臺灣高等法院刑事判決　　　　　　　 96年度交上易字第265號
上　訴　人　臺灣臺北地方法院檢察署檢察官
上　訴　人
即　被　告　甲○○
選任辯護人　連一鴻律師
上列上訴人因被告公共危險等案件，不服臺灣臺北地方法院96年
度交訴字第32號，中華民國96年7月17 日第一審判決（起訴案號
：臺灣臺北地方法院檢察署96年度偵字第1961號），提起上訴，
本院判決如下：
    主  文
原判決關於甲○○過失傷害人部分撤銷。
甲○○因過失傷害人，處有期徒刑肆月，如易科罰金，以新臺幣
壹仟元折算壹日，減為有期徒刑貳月，如易科罰金，以新臺幣壹
仟元折算壹日。
其他上訴駁回。
    事  實
一、甲○○於民國95年12月24日19時許，駕駛車牌號碼3E-0367
    號自用小貨車，沿臺北市○○區○○路由南往北方向行駛於
    內側車道上，至該路與景中街之交岔路口時，本應注意汽車
    行駛至交岔路口右轉彎時，應距交岔路口30公尺前顯示方向
    燈或手勢，換入外側車道、右轉車道或慢車道，駛至路口後
    再行右轉，而依當時情形，又無不能注意之情事，竟疏於注
    意及此，於該路口停等紅燈之後，貿然違規自景興路內側車
    道右轉景中街，適遇原於同一路口在甲○○所駕駛之車輛右
    側停等紅燈，騎乘車牌號碼CWZ-090 號重型機車之乙○○因
    轉換綠燈而欲直行時，其車輛左側把手部分遭甲○○之車輛
    右側緊靠貼附，致乙○○重心不穩，並於甲○○之車輛完成
    右轉離去後人、車倒地，因此受有臀部挫傷、尾股骨折、左
    肘、左膝擦傷等傷害。
二、案經乙○○訴由臺北市政府警察局文山第二分局報請臺灣臺
    北地方法院檢察署檢察官偵查起訴。
    理  由
壹、有罪部分：
一、按被告以外之人於審判外之言詞或書面陳述，除法律有規定
    者外，不得作為證據；又按除前3 條之情形外，下列文書亦
    得為證據：(一)除顯有不可信之情況外，公務員職務上製作之
    紀錄文書、證明文書；(二)除顯有不可信之情況外，從事業務
    之人於業務上或通常業務過程所須製作之紀錄文書、證明文
    書，刑事訴訟法第159條第1項、第159條之4第1款、第2款分
    別定有明文。查檢察官提出之告訴人乙○○於警員詢問時之
    筆錄，屬被告以外之人於審判外之陳述，依前揭規定，自無
    證據能力；惟其於原審審理中係基於證人之身分，經檢察官
    、被告選任辯護人雙方行交互詰問及受命法官之訊問，陳述
    其本身當時親自見聞之事實，依法自可作為證據，被告選任
    辯護人主張告訴人之陳述是轉述計程車司機的陳述所獲得的
    傳聞證據資料，為審判外陳述，不得作為證據，顯有誤會，
    應不足採。又檢察官提出之臺北市立萬芳醫院乙種診斷證明
    書、臺北市政府警察局交通警察大隊文山第二分隊製作之道
    路交通事故現場圖、道路交通事故補充資料表、道路交通事
    故調查報告表(一)、(二)、臺北市政府消防局救護紀錄表等證據
    ，均屬公務員於職務上或從事業務之人於業務上所製作之紀
    錄文書、證明文書，且均無顯有不可信之情況，應認該等證
    據資料均例外有證據能力。至於辯護人雖辯稱，偵查卷第21
    -24、26-30所示之照片無證據能力云云，然查該等照片均非
    屬被告以外之人於審判外之言詞或書面陳述，自無傳聞法則
    之適用，且照片中之機車車身擦痕是否存在之事實，容屬實
    體問題，應由應負舉證責任之一方證明之，並非得排除其證
    據能力之理由，均合先敘明。
二、訊據被告甲○○固坦承有於上開時、地駕駛車牌號碼3E-036
    7 號自用小貨車行經該地點，惟矢口否認有何過失傷害之事
    實，辯稱：我沒有撞到告訴人，檢察官所提出之超商監視錄
    影機翻拍照片中所示車輛並非我所有，且其車輛經警方檢視
    後並無發現刮痕，而告訴人陳述其車是否遭我撞擊一事，前
    後所述不一，顯然告訴人之傷勢係因其他車輛之違規所造成
    ，與我無關云云。
三、惟查：告訴人於95年12月24日發生本件車禍之後，至臺北市
    立萬芳醫院急診治療，經診斷後認其受有臀部挫傷、尾股骨
    折、左肘、左膝擦傷等情，有該院95年12月24日診斷證明書
    一紙在卷可稽（偵查卷第11頁），且被告對此亦不爭執（見
    原審卷第23頁），應堪認係真實。被告雖以前詞置辯，然查
    ，證人即告訴人乙○○於原審審理時到庭證稱：伊當時於路
    口等紅燈，轉換綠燈伊要直行時，原先在伊左邊的被告車輛
    突然向右轉到景中街，伊之機車左前方車頭與被告車輛右前
    門附近碰到，於被告車輛離去後，伊就往左邊倒下去，機車
    左邊車身和手煞車均斷掉，伊知道肇事車輛的車型是銀色的
    休旅車，後面四四方方的，因那天是星期天，來往人車很多
    ，有人影擋住使伊看不清楚，只有看到英文字母的E 而已，
    當時有位目睹過程的計程車司機追上去，並回來告訴伊肇事
    車輛的車號，後來警方找被告出來時，伊看到被告的車子，
    就確定是被告撞到伊等語（見原審卷第40-42 頁、第43頁反
    面），證人即車禍後救護告訴人之路人朱俊澧於原審證稱：
    當時有一輛自用車從內側快速右轉，撞擊到一台摩托車，騎
    摩托車的婦人當場倒地，伊見她非常痛苦，就下車將她扶起
    ，並且打電話報案，後來有一位計程車司機說他有追肇事車
    輛一段路，並且有記下來車號，寫在紙條上交給伊，伊就直
    接交給被害人等語（見原審卷第47頁），又本件發生車禍時
    間係95年12月24日19時許，有臺北市政府警察局交通警察大
    隊文山第二分隊製作之道路交通事故現場圖、道路交通事故
    調查表(一)之記載可稽（見偵查卷第13、16頁），核與告訴人
    在警詢、偵查中之供述無異，而臺北市政府消防局96年6月6
    日北市消指字第09631399900號函覆原審略稱：「95年12月2
    4 日發生於本市○○區○○街與景興街口交通事故受傷救護
    案，本局係於當日晚間19時01分接獲0000000000電話（證人
    朱俊澧於原審證稱該電話係其所使用）報案。」且臺北市政
    府消防局救護車接獲出勤通知時間係19時04分，到達現場時
    間為19時06分，送達醫院時間為19時14分，離開醫院時間為
    19時23分，有臺北市政府消防局救護紀錄表可稽，經核與證
    人乙○○、朱俊澧上開證述之情節互相吻合，而證人朱俊澧
    與該計程車司機均僅係恰巧行經該處見義勇為之路人，與被
    告及告訴人均素不相識，自無偏袒告訴人而嫁禍被告之理。
    又有位於臺北市○○區○○路、景中街口之超商監視器所攝
    得之錄影畫面（由吳坤龍提供，見偵查卷第39頁）翻拍而成
    之照片3幀附偵查卷第37-38頁所示，於95年12月24日19時06
    分許超商門口出現救護車處理告訴人傷勢前之同日19時04分
    許，該超商門口確曾出現一輛與被告在當天所駕駛之車牌號
    碼3E-0367號自用小貨車（其外形參見偵查卷第34-35頁）同
    型之車輛，並未發現有其他與被告自用小貨車同型之車輛出
    現，可見本件肇事車輛確係由被告駕駛無誤。
四、被告、辯護人雖辯稱：被告之上開車輛右側中間之窗戶因其
    工作之需擺放一面塑膠板，故從車外無法透視車內物品，另
    告訴人受傷後，是由路人朱俊澧報案，台北市消防局函覆原
    審路人報案時間是19時01分接獲電話報案，車禍發生時間一
    定是在電話報案之前，19時01分電話報案，車禍時間怎麼發
    生在19時04分，那是原審判決認定發生時間是在19時04分顯
    然不對；又經消防局體系通報至救護車前往處理，至少尚須
    5至6分鐘以上，而據臺北市政府消防局救護紀錄表（見偵查
    卷第25頁）之記載，救護車接獲出勤通知時間已係95年12月
    24日之19時4分，是上開超商監視錄影器於19時4分所攝得之
    疑似被告車輛影像，應非本件肇事云云，然查，上開超商監
    視器所翻拍之照片雖得分辨玻璃門外之車輛形體，然並非得
    清晰辨認該車之車窗玻璃之透視程度，且參以當時已屆夜晚
    ，玻璃上除可見窗外實體影像外，尚有室內物體之反射虛像
    交錯，是縱如被告及辯護人所辯稱被告車窗內隔有塑膠板之
    事實為真，然卷附翻拍照片上既難顯示出超商外車輛之車窗
    得以透視車內之物，則其等所辯即無足為有利於被告認定之
    依據；又本件發生車禍時間係95年12月24日19時許，而車禍
    發生當日係由路人朱俊澧於19時01分報案，臺北市政府消防
    局於19時04分通知救護車出勤，救護車於19時06分到達現場
    ，均已如上述，與19時04分該超商門口確曾出現一輛與被告
    在當天所駕駛之車牌號碼3E-0367 號自用小貨車同型之車輛
    ，其時間經過事實，並無相互矛盾之情形；再者，揆諸一般
    手錶與時鐘顯示之時間容有不同，乃屬常見之事，超商監視
    器畫面所顯示之時間與臺北市政府消防局之時間，其間或有
    數分間之誤差，亦屬可能，尚難以超商監視器畫面出現被告
    車輛之時間與臺北市政府消防局救護紀錄表所載之出勤通知
    時間同為19時04分，即認為超商監視器畫面所攝得之車輛必
    非本件肇事之車輛。
五、另證人即本件車禍發生後據報至現場處理之警員蕭同光亦於
    原審證稱：伊當時發現告訴人機車車身有擦地的痕跡，因此
    研判地上刮地痕是機車擦地造成的，伊於現場所拍攝之照片
    ，車子應是有擦痕和損害，偵查卷第21頁之告訴人機車照片
    是指車子左邊把手之煞車拉桿有壞掉，而且應該是漏勾了車
    體擦痕，偵查卷第22頁照片四之車損，係指拉桿和車頭下面
    的擦痕，而機車車身上「風雲125」的字體上面應該是有擦
    痕，伊才會去拍側面等語（見原審卷第45頁反面至第46頁）
    ，其於本件車禍發生當日於職務上填載之道路交通事故補充
    資料表上亦已載明：「告訴人之機車左側車身（車頭）擦碰
    痕，左側車身刮地痕，左剎車拉桿斷」等字句（見偵查卷第
    15頁），並參諸告訴人因本件車禍所受之傷勢多係偏於左側
    （見上開診斷證明書），顯見當時原欲直行之告訴人確係因
    被告所駕車輛之影響而重心偏移左傾倒地，被告及辯護人辯
    稱該機車左側之擦痕係事後加工所造成云云，並無所據。而
    被告之車輛右側車門雖未見有任何刮、擦痕跡（見偵查卷第
    35-36 頁），惟其右後方車身部位確有一淺色疑似刮痕之線
    條（見偵查卷第35頁上方照片），且依證人乙○○之證述：
    被告之車輛因突然右轉而將伊往右帶，機車把手部位有接觸
    並貼附到車身側面，之後又互相分開，等到肇事車輛完全離
    開之後，伊始因重心不穩往左傾倒，屁股就坐在地上等語（
    見原審卷第44頁反面），是告訴人機車之擦痕原係因倒地摩
    擦地面所致，被告車輛之車身未因本次車禍事件而有明顯痕
    跡，乃理所當然，然尚難以此認為被告於違規右轉行為並非
    造成告訴人重心不穩倒地之原因。此外，並有道路交通事故
    現場圖、道路交通事故調查報告表各一份、現場及告訴人所
    騎乘之重型機車、被告所駕駛之車輛照片共29幀在卷足參（
    見原審卷第13頁、第16-17 頁、第21-24頁至第26-36頁）。
    至被告請求本院向富邦產物保險股份有限公司（以下簡稱富
    邦公司）函查：「被保險人甲○○所有向貴公司投保第三人
    責任險之車牌號碼3E-0367 號中華三菱銀色自用小客貨車，
    於95年12月26日報案後，由貴公司保險人員檢視後車身四周
    是否有新擦撞之痕跡？並請將拍照存證之照片檢送過院參辦
    。」雖據富邦公司函覆本院略稱：本公司被保險人甲○○曾
    於95年12月26日向本公司陳稱，第三人乙○○向警方指稱同
    年月24日騎乘CWZ-090 號機車，行經景中街與景興街口時，
    遭甲○○駕駛3E-0367 號車撞擊後肇事逃逸一事，實非其所
    為，且其車輛右側車身並無新擦撞痕可證，並請本公司理賠
    人員確認後拍照存檔等語，惟查該公司理賠人員係於95年12
    月24日本件發生車禍後之95年12月26日始為被告之車輛確認
    其車輛右側車身並無新擦撞痕後拍照存檔，已無從證明95年
    12月26日所拍攝之被告車輛車身情狀與車禍發生當時之情狀
    是否相同，該函自不能為被告有利之證明。且縱認屬實亦不
    能認被告於違規右轉行為並非造成告訴人重心不穩倒地之原
    因。
六、按汽車行駛至交岔路口，其行進、轉彎，應依下列規定：(四)
    右轉彎時，應距交岔路口30公尺前顯示方向燈或手勢，換入
    外側車道、右轉車道或慢車道，駛至路口後再行右轉，道路
    交通安全規則第102條第1項第4 款前段定有明文。被告為已
    考領駕照之人，對此自難諉稱不知。而本件案發當時雖為夜
    間，然地點位於交通要道上，照明充足，且當地為乾燥無缺
    陷之柏油路面，無障礙物，視距良好，有道路交通事故調查
    報告表一份附卷可參（見偵查卷第16頁），並無任何足使被
    告無從注意前揭規定之情事，竟疏未注意於此，貿然違規於
    即為接近交岔路口處，自內側車道突然右轉，其對本件事故
    之發生為有過失甚明。又被告之過失行為與告訴人因本件交
    通事故導致受有臀部挫傷、尾股骨折、左肘、左膝擦傷等傷
    害結果之間，有相當因果關係。綜上所述，被告上開所辯，
    委係圖卸刑責之詞，應不足採，本案被告過失傷害之罪證明
    確，犯行洵堪認定，應依法論科。
七、核被告所為，係犯刑法第284條第1項前段之過失傷害罪。原
    審據予論科，檢察官上訴意旨以被告係犯業務過失傷害罪，
    及被告矢口否認有過失傷害之犯行，分別指摘原判決此部分
    不當，惟查，被告雖曾經營昱興電器行而購買上開自用小貨
    車車輛，然業於93年6 月間即已結束營業，有營利事業登記
    資料查詢表可稽，可見被告於案發時係屬無業，無業務過失
    傷害之可言，又被告違規右轉致告訴人受有傷害，有過失傷
    害行為，已如上述，是檢察官及被告上訴意旨分別指摘原判
    決此部分不當，均為無理由，惟查本案發生車禍時間係95年
    12月24日19時許，原判決以超商監視器顯示肇事車輛所出現
    之時間95年12月24日19時04分認係本案發生車禍時間，已有
    錯誤，原判決既有上揭可議之處，自仍應由本院將原判決關
    於甲○○過失傷害人部分予以撤銷改判。審酌被告並無前科
    ，素行尚佳，然因其過失致告訴人受有傷害，對於告訴人之
    日常生活影響甚巨，至今尚未與告訴人達成民事賠償之和解
    ，及其生活狀況與智識程度等一切情狀，量處有期徒刑肆月
    ，並諭知如易科罰金以新臺幣壹仟元折算一日之折算標準。
    惟被告犯罪時間係於96年4月24 日以前，所犯之罪符合中華
    民國96年罪犯減刑條例第2條第1項第3 款之減刑條件，爰依
    該條例第2條第1項第3 款、第7條、第9條之規定，於判決主
    文同時諭知減其宣告刑二分之一之減得之刑，並諭知如易科
    罰金以新臺幣壹仟元折算一日之折算標準，以示懲儆。
貳、無罪部分：
一、公訴意旨另以：被告與告訴人於95年12月24日19時許（起訴
    書誤為晚間8 時許），在臺北市○○區○○路與景中街之交
    岔路口發生車禍肇事後，即基於肇事逃逸之故意，逕自駕車
    離去，因認被告另涉犯刑法第185條之4肇事逃逸罪嫌云云。
二、按犯罪事實應依證據認定之，無證據不得認定犯罪事實，又
    不能證明被告犯罪，應諭知被告無罪之判決，刑事訴訟法第
    154條第2項、第301條第1項分別定有明文。而刑事訴訟法上
    所謂認定被告犯罪事實之證據，係指足以認定被告確有犯罪
    行為之積極證據而言，苟積極證據不足為不利於被告事實之
    認定時，即應為有利於被告之認定，更不必有何有利之證據
    ，最高法院著有29年上字第3105號及30年上字第816 號判例
    可稽。
三、訊據被告堅詞否認有何肇事逃逸之犯行，辯稱：我沒有撞到
    告訴人，並未發現告訴人人、車倒地之事實，經警方通知後
    始知發生車禍，我沒有肇事逃逸等語。經查，證人乙○○於
    原審審理時證稱：車禍當時碰撞和倒地並沒有什麼聲音，只
    有碰一聲，伊就跌倒，那天剛好是星期日，人車很多，聲音
    大小伊沒有辦法辨別等語（見原審卷第40頁反面），證人朱
    俊澧亦於原審證稱：車禍當時肇事車輛之車窗是緊閉的，伊
    雖然有聽到碰撞聲，但伊無法分辨是車輛間碰撞或是車輛倒
    地的碰撞聲，只是聽到有撞到東西的聲音等語（見原審卷第
    48頁），是衡以車禍發生時人車聲音吵雜之情況，且被告車
    輛之車窗緊閉，原難輕易發現車外碰撞聲音，復參以證人乙
    ○○自承伊之機車把手僅係接觸被告車輛側邊，並非強烈碰
    撞等情已如上述，是被告辯稱伊對於告訴人當時人、車倒地
    受傷等情不知悉等語，並非不可採信。又證人乙○○雖復證
    稱：車禍發生後，被告之車輛右轉景中街停下來大約5、6秒
    鐘，然後又往前面開等紅燈，並未下車查看，被告應有感覺
    到發生車禍因為伊看到一個影子轉了一下云云（見原審卷第
    40頁反面、第42頁），然查，證人即目擊車禍發生經過之朱
    俊澧係證稱：肇事之車輛是快速右轉過去，沒有減速，轉過
    去之後很快開走，沒有停下來等語（見原審卷第47頁反面、
    第48頁反面），可見證人乙○○關於嗣後被告車輛離開過程
    證述之真實性，並非無疑。再參以證人乙○○作證時屢以「
    我覺得他有停頓下來，就是有感覺到發生車禍」（見原審卷
    第40頁反面）、「我只是感覺到車子裡面有人回頭看一下，
    而且他置之不理」（見原審卷第43頁反面）、「從車子後面
    的玻璃看進去，好像有一個影子晃一下」（見原審卷第44頁
    ）等不確定語氣推測當時狀況，並自承因肇事車輛之車窗都
    是黑色的，而且當時是冬天晚上，所以看不到車內的駕駛人
    等語（見原審卷第40頁反面），是證人乙○○於倒地受傷後
    ，其所見所聞已摻雜想像、臆測之因素，不能盡信。故綜合
    所有事證，仍無法認定被告有為躲避告訴人追訴而逃逸之犯
    意，此外，復無其他積極證據堪認被告確有公訴人所指訴肇
    事使人受傷後逃逸之行為，被告此部分被訴犯罪應屬不能證
    明，原審以不能證明被告有肇事使人受傷後逃逸之行為，諭
    知被告肇事逃逸罪部分無罪，經核並無不合。檢察官上訴意
    旨以被告肇事後，確有肇事之認識，業據證人即告訴人乙○
    ○於原審審理中具結後證述屬實，認被告犯有肇事後逃逸罪
    至明，指摘原判決此部分不當。惟查，證人乙○○在原審證
    述其所見所聞已摻雜想像、臆測之因素，不能盡信。綜合所
    有事證，並無法認定被告有肇事逃逸之犯意，已如上述，是
    檢察官上訴意旨指摘原判決此部分不當為無理由，應予駁回
    。
據上論斷，應依刑事訴訟法第369條第1項前段、第364條、第299
條第1項前段、第368條，刑法第284條第1項前段，刑法第41條第
1項前段，刑法施行法第1條之1，中華民國96年罪犯減刑條例第2
條第1項第3款、第7條、第9條，判決如主文。
本案經檢察官邱美育到庭執行職務。
中　　華　　民　　國　　96　　年　　9 　　月　　17　　日
　　　　　　　　  刑事第三庭  審判長法　官  許國宏
　　　　　　　　　　　　　　　　　  法　官  許增男
  　　　　　 　 　　　　　　　　　　法　官  楊貴志
以上正本證明與原本無異。
不得上訴。
                                    書記官  陳盈璇
中　　華　　民　　國　　96　　年　　9 　　月　　17　　日
附錄：本案論罪科刑法條全文
中華民國刑法第284條第1項
因過失傷害人者，處6 月以下有期徒刑、拘役或新臺幣1萬5,000
元以下罰金，致重傷者，處1 年以下有期徒刑、拘役或1萬5,000
元以下罰金。
